最高法院刑事判決　　　　　　　　　　　　　　　　九十一年度台上字第四八二號
　　上　訴　人　甲○○
右上訴人因煙毒案件，經台灣高等法院中華民國九十年十月三十一日第二審更審判決
（九十年度重上更(九)字第一一五號，起訴案號：台灣士林地方法院檢察署八十三年度
偵字第一五五○、一五五一、一五五三、一六一五、一六一六、一六一七號）後，依
職權送上訴，視為被告已上訴，本院判決如左：
    主  文
上訴駁回。
    理  由
本件原判決認定上訴人甲○○於民國七十九年間因妨害兵役案件，經台灣士林地方法
院判處有期徒刑七月，上訴後又經原審法院及本院分別駁回其上訴而告確定，嗣於八
十年一月二十八日經原審法院裁定減為有期徒刑三月又十五日，於同年七月三十一日
執行完畢，仍不知悔改，其明知海洛因係肅清煙毒條例第二條所列之毒品，不得販賣
，仍基於販賣營利之概括犯意，而於：(一)自八十二年七、八月間起，與劉永坤（業經
判處罪刑確定）基於販賣毒品海洛因營利之概括犯意聯絡，由劉永欽分別利用劉永坤
000000000呼叫三○六號，及上訴人所留○二｜0000000號電話相互
聯絡，再由上訴人將毒品海洛因交劉永坤送交劉永欽，並收取款項轉交上訴人之方式
，連續在不詳地點，共同以每兩大陸海洛因新台幣（下同）十萬元，泰國海洛因十一
萬元之價格，先後販賣六次海洛因予劉永欽，數量共三兩多，價額共計三十八萬元。
八十三年元月下旬，又在不詳處所，共同以八十五萬元之價格，販賣約九兩之海洛因
予劉永欽。(二)八十二年八、九月間起，至同年十二月十六日間，與楊思齊（另案判處
罪刑確定）共同基於販賣毒品海洛因營利之概括犯意聯絡，由上訴人多次向高雄綽號
「阿海」之人聯絡毒品海洛因之販入事宜，再由楊思齊每隔十天前往高雄取得大批毒
品海洛因予以分裝，並負責送貨，而先後在臺北市○○街一七八號檳榔攤，以每次一
兩，每兩（三七‧五公克）七萬元之價格，連續三次販賣毒品海洛因予黃國寶（另案
判處施用毒品罪刑確定）施用，得款二十一萬元；迨至八十二年十二月十六日，楊思
齊再依約前往高雄取得毒品海洛因，並於翌日（十二月十七日）下午一時許，持毒品
海洛因一中包前往臺北市○○街一七八號前檳榔攤，欲再販賣予黃國寶時，當場為警
查獲，經警於同日下午三時許，在臺北市○○○路○段五十七巷八之一號三樓之五楊
思齊租屋處，起出上訴人及楊思齊共同持有供販賣用之毒品海洛因二大包（連同前開
一中包，合計淨重一四六五‧八一公克），暨二人共有供分裝，販賣毒品海洛因所用
之研磨機一台、電子秤一台、塑膠袋二包等物。(三)八十二年十二月間，與楊思齊、陳
淑貞（另案判處罪刑確定）基於共同販賣毒品海洛因營利之犯意聯絡，由楊思齊、陳
淑貞持上訴人交付之毒品海洛因一兩，在台北市○○街一七八號四樓之一，以七萬元
之價格販賣予黃國寶。(四)嗣楊思齊為警查獲，乃上訴人仍基於同一販賣毒品海洛因營
利之概括犯意，先後於八十三年元月初、同月二十八日左右，二次透過知情且有幫助
販賣毒品犯意之張劍能（綽號「大胖」）聯絡泰國綽號「阿鹹」之不詳姓名成年人，
張劍能則透過知情亦有幫助販賣毒品犯意之江瑞清（張、江二人均經判處罪刑確定）
接續數次聯絡上訴人，嗣再由綽號「阿鹹」者在臺北市某處，直接將已走私進口之毒
品海洛因販賣予上訴人。上訴人取得毒品海洛因後，分別於八十三年元月中旬某日，
在臺北市○○路三○六號康華飯店五○七室，以七百餘公克一百一十萬元之價格，販
賣予鍾鵬騰，鍾鵬騰將價金中之六十萬元部分匯入上訴人所指定之華南商業銀行大稻
埕分行第一○四｜一六○｜一四二七七一號「馬讓仁」帳戶內，餘款以現金交付；同
年二月二日下午五時許，上訴人又將毒品海洛因一大包（淨重七一三‧一六公克，空
袋重一八．四四公克，純度百分之九五．五，純質淨重為六八一‧○七公克）放置於
有犯意聯絡之女友潘秀雯（業經判處有期徒刑九年，褫奪公權四年確定）皮包內，再
次前往上開康華飯店五○七室，販賣予鍾鵬騰，並要求鍾鵬騰將價金一百一十萬元匯
入潘秀雯在臺灣省合作金庫中山支庫開立之○○二｜○七六五｜七七○九九九號帳戶
內。鍾鵬騰旋於當日下午六時十五分許，為警當場查獲，至翌日（二月三日），上訴
人未見款項匯入，遂於同日下午三時十分許，再偕同潘秀雯前往五○七室，由潘秀雯
前往上開房間收取款項，上訴人則立於臺北市○○街及松江路口等候，均當場為警查
獲。上訴人並於八十三年二月四日凌晨零時四十五分許，帶同警方至臺中市○○路一
四五巷三十一弄十二號四樓Ｃ３室租屋處，扣得其所有供販賣用之毒品海洛因一包（
淨重為三四二‧○五公克，空袋重一○‧六○公克，純度百分之九五．五，純質淨重
三二六．六六公克）。其全部販賣毒品所得，已入帳或已收受者共為二百六十一萬元
等情。係以：(一)上揭上訴人與劉永坤共同連續販賣毒品海洛因予劉永欽之事實，已據
劉永欽於警訊時供稱：「我海洛因均向劉永坤及甲○○購買，共購買六次以上，約於
（八十二年）七、八月間起開始購買，以每兩大陸海洛因十萬元、泰國海洛因十一萬
元購買，交易時均利用劉永坤呼叫器及甲○○電話聯絡，劉永坤與甲○○是一起販毒
」、「共買了三十八萬元，重三兩多」；嗣於偵查中仍稱確曾向上訴人購買毒品等語
。共犯劉永坤於警訊及檢察官偵查時亦坦承有由上訴人將毒品交伊轉交與劉永欽，並
向劉永欽收款轉交與上訴人之事實。至其雖稱：收了二次錢，一次八萬元，一次十三
萬五千元云云，但與劉永欽所稱：「共買了三十八萬元」等語不相符合，且上訴人販
賣予劉永欽之毒品既有大陸海洛因與泰國海洛因之分，總數又為三兩多，其總價自應
以劉永欽所稱之三十八萬元較符事實而可採。又據劉永坤於檢察官偵查時供認：曾送
貨及收款八萬元、十三萬五千元及八十五萬元不等等語，足徵上訴人除販賣上開三兩
多之海洛因予劉永欽外，另有於八十三年元月下旬，再以八十五萬元之價格販賣約九
兩之海洛因予劉永欽之事實，劉永欽、劉永坤於事後翻異前供，劉永欽改稱未向上訴
人購買海洛因；劉永坤翻稱未販賣毒品予劉永欽云云，自分屬迴護及卸責之詞，不足
採信。(二)上訴人自八十二年八、九月間起，至同年十二月十六日止，由其與高雄綽號
「阿海」之人聯絡販入海洛因，再由楊思齊每隔十天前往高雄取得海洛因後，予以分
裝送貨販賣予黃國寶，及由上訴人、楊思齊及陳淑貞共同於八十二年十二月間，以七
萬元之價格販賣海洛因一兩予黃國寶之事實，業據楊思齊、陳淑貞及黃國寶於警訊及
檢察官偵查時分別供明，楊思齊嗣於原審囑託台灣台南地方法院訊問時，亦明確供陳
自八十二年八、九月間起，委有與上訴人共同販賣毒品海洛因予黃國寶三次之事實。
此外並有經警於楊思齊身上及於台北市○○○路○段五十七巷八之一號三樓之五扣得
之毒品，及研磨機一台、電子秤一台、塑膠袋二包扣案可供佐證，該扣案白粉確係毒
品海洛因，淨重一四六五‧八一公克，並據法務部調查局鑑驗屬實，有該局八十三年
一月十七日八三陸字第八三○○四五三六、00000000號檢驗通知書附卷可查
，楊思齊嗣翻稱係幫「阿海」販毒，上訴人只是幫伊介紹買主云云，自係迴護之詞，
不足採信。(三)上訴人於八十三年元月中旬，及同年二月二日先後二次販賣海洛因與鍾
鵬騰之事實，已據鍾鵬騰於警訊及檢察官偵查時供述甚詳。證人潘秀雯於警訊時亦供
稱：「有與甲○○一同搭計程車到康華飯店五○七號房間，將一包海洛因交給鍾鵬騰
」、「甲○○告訴我有一筆款項將匯入我的帳戶」、「甲○○打電話叫我到康華飯店
五○七號房間收取海洛因尾款」等語。而上訴人販賣予鍾鵬騰之海洛因，係透過張劍
能、江瑞清之聯絡在台北市向綽號「阿鹹」之人購得，亦據張、江二人一致供明，另
鍾鵬騰於八十三年元月中旬向上訴人購買毒品之價款一百十萬元，其中之六十萬元係
依上訴人之指示，於八十三年一月二十四日匯入華南銀行大稻埕分行第一○四｜一六
○｜一四二七七一號「馬讓仁」帳戶內，餘款則以現金給付一節，除據鍾鵬騰於警訊
時陳明外，並有華南銀行大稻埕分行八十三年六月十六日華稻存字第六○號函及存款
往來明細表附卷可參，此外復有毒品一包扣案可憑，該扣案白粉確係毒品海洛因，淨
重三四二‧○五公克，空袋重一○‧六○公克，純度百分之九五‧五，純質淨重三二
六‧六六公克，亦據法務部調查局檢驗屬實，有該局八十三年三月十八日0000
00000號檢驗通知書附卷足稽。上訴人於警訊及檢察官偵查時，亦不否認有交付
毒品予鍾鵬騰之事實，雖諉稱：係綽號「阿鹹」之人囑伊轉交，伊只是居間介紹，賺
取佣金云云，惟查鍾鵬騰與綽號「阿鹹」之人素未謀面，從無聯絡，已據鍾鵬騰供述
甚詳，則「阿鹹」與鍾鵬騰二人既素昧平生，又無聯絡，其豈能囑上訴人轉交海洛因
與鍾鵬騰；上訴人如僅居間介紹，賺取佣金，又何須甘冒為警查獲之風險，竟親自送
貨及收款，更動輒即於其租住處藏置多達數百公克，價值不菲之毒品，所辯顯難採信
。鍾鵬騰於事後翻稱匯至馬讓仁帳戶之六十萬元，係綽號「阿明」之人託伊匯款，並
非購毒價金云云，亦係迴護之詞，不足採信，事證明確，上訴人之犯行已堪認定，為
其所憑之證據及認定之理由。而以：(一)證人黃國寶關於向上訴人及楊思齊購買毒品之
時間及次數，前後所供雖未盡一致，但其於原審囑託台灣台南地方法院訊問時，在任
意性之陳述下已明確供陳係自八十二年八、九月間起開始購買，前後共三次，自以其
之上開供述為可採。(二)證人馬讓仁雖稱其帳戶並未借與他人使用云云，但仍稱：伊在
泰國之公司有時會受人之託，以公司帳戶匯款，伊在泰國有旅行社，有時會替人轉錢
，問題出在泰國等語。依其上開供述，雖不能證明其與本件有關，但並不能排除上訴
人係利用該帳戶匯款轉付泰國「阿鹹」購毒款之可能，馬讓仁之證言，尚不得為上訴
人有利之認定。(三)上訴人另指鍾鵬騰、劉永欽於警訊時，因毒癮發作無法應訊，二人
警訊筆錄所載，並非出於任意性之自白云云，但查鍾、劉二人於入看守所時固有毒癮
發作現象，惟二人經警查獲，於警察局製作筆錄後，移送檢察官偵查，再羈押於看守
所，已歷相當時間，不能以其二人於入看守所時有煙毒反應，推論渠等於警訊時亦有
毒癮發作現象。矧鍾、劉二人於警訊時並無毒癮發作現象，其等之警訊筆錄係出於任
意性之供述，據實錄製，亦據製作訊問筆錄之鄒澤生結證甚詳，況鍾、劉二人於檢察
官偵查時亦為相同之供述，上訴人上開所指，亦非真實。於理由內詳加說明及指駁。
查販賣毒品行為，如具營利意思而販入或賣出，有一於此，犯罪即屬成立，縱以原價
或低於原價讓與他人，仍屬販賣行為。本件上訴人因始終否認有販賣犯行，致其販賣
予劉永欽、黃國寶、鍾鵬騰之海洛因進價為何，無從查明，但按販賣毒品，罪刑不輕
，上訴人若未從中牟利，自無長期大量販入賣出之理，其有營利意圖，甚為顯然。又
上訴人行為後，毒品危害防制條例業經於八十七年五月二十日修正公布，海洛因並經
該條例列為第一級毒品管制，有關販賣第一級毒品之法定刑並經提高，比較新舊法之
結果，以行為時法有利於上訴人，依刑法第二條第一項但書規定，自應適用舊法，即
肅清煙毒條例予以處罰，核上訴人所為，係犯肅清煙毒條例第五條第一項之販賣毒品
罪，其持有毒品之低度行為，應為販賣之高度行為所吸收，不復再論，關於上開各部
之犯行，上訴人分別與劉永坤、楊思齊、陳淑貞、潘秀雯間，有犯意之聯絡，行為之
分擔，為共同正犯。先後多次犯行，時間緊接，犯罪構成要件相同，顯係基於概括犯
意為之，應依連續犯之規定論以一罪。又其於七十九年間曾因妨害兵役案件，經法院
判處有期徒刑七月，嗣經減為有期徒刑三月又十五日確定，甫於八十年七月三十一日
執行完畢，有台灣高等法院檢察署刑案紀錄簡覆表可稽，五年內再犯本件之罪，為累
犯，惟因所犯本件之罪，法定本刑為死刑或無期徒刑，依法不得予以加重。乃撤銷第
一審關此部分之不當判決，適用肅清煙毒條例第五條第一項、刑法第十一條前段、第
二條第一項但書、第二十八條、第五十六條、第四十七條、第三十七條第一項，審酌
上訴人之一切情狀，量處無期徒刑，並依法宣告褫奪公權終身，且以扣案之海洛因二
袋（共淨重一四六五‧八一公克）、一大包（淨重三四二‧○五公克）係本件查獲之
毒品，研磨機一台、電子秤一台、塑膠袋二包則為上訴人與共犯楊思齊共有，供販賣
毒品所用之物，另上訴人販毒所得共為二百六十一萬元，雖未扣案，但不能證明已費
失，因分依肅清煙毒條例第十二條前段，第十三條第一項之規定宣告沒收，海洛因並
諭知銷燬之，及說明在共犯楊思齊身上查扣之現款二百零五萬元，並非本件上訴人與
共犯楊思齊販毒所得，依法不得宣告沒收；又公訴意旨另指上訴人與楊思齊於八十二
年八、九月，至同年十二月十七日間，在台北市○○街一七八號檳榔攤，連續以每兩
七萬元之價格多次販賣毒品海洛因予綽號「阿福」之人，認上訴人另涉販賣毒品罪，
惟此部分已為上訴人及楊思齊所堅詞否認，而綽號「阿福」之人，其真實姓名、住址
為何，是否果有其人，均乏資料可考，此外復查無其他證據足資證明上訴人確有此部
分之犯行，應認關此部分，上訴人之犯罪尚屬不能證明，惟因公訴人認此部分與上開
判決有罪部分，有連續犯之一罪關係，故不另予無罪諭知之理由，其採證認事用法，
經核於法均尚無不合，應予維持。又上訴人之犯罪時間雖在毒品危害防制條例修正公
布前，本件亦係適用舊法即肅清煙毒條例論罪科刑，但因新條例已廢除舊條例有關覆
判程序之規定，回歸刑事訴訟程序，本乎程序從新原則，本件仍應依刑事訴訟程序辦
理，併予明。
據上論結，應依刑事訴訟法第三百九十六條第一項，判決如主文。
中      華      民      國    九十一    年      一      月    三十一    日
                              最高法院刑事第二庭
                                  審判長法官  莊  來  成
                                        法官  謝  俊  雄
                                        法官  白  文  漳
                                        法官  蘇  振  堂
                                        法官  陳  世  雄
      右正本證明與原本無異
                                              書  記  官
中      華      民      國    九十一    年      二      月      六      日
